臺灣高等法院臺中分院刑事判決　　　 94年度上更(一)字第1號
上　訴　人　臺灣台中地方法院檢察署檢察官
被　　　告　丙○○
　　　　　　　　　　　　八號十樓
選任辯護人　楊大德律師
上列上訴人因被告貪污治罪條例等案件，不服臺灣臺中地方法院
九十二年度訴字第九七號中華民國九十二年八月五日第一審判決
（起訴案號：臺灣臺中地方法院檢察署九十一年度偵字第二０五
九四號），提起上訴，經判決後，由最高法院發回更審，本院判
決如下：
    主  文
上訴駁回。
    理  由
一、公訴意旨略以：被告丙○○為國立台灣科技大學（以下簡稱
    台科大）電子工程系教授兼電資學院院長，負責依該校建教
    合作辦法規定接受廠商委託合作研發產品計畫之審核及主持
    研發計畫，係依據法令從事於公務之人員；緣址設台中縣豐
    原市○○里○○路綠山巷一二八弄十九號一樓之台瑞臭氧機
    工業有限公司（於民國九十年一月九日申請設立登記，公司
    負責人登記為乙○○之子黃朝聰，乙○○擔任總經理職務，
    為實際負責人，甲○○則擔任執行秘書，夫妻二人均有支薪
    ，以下簡稱台瑞公司，於民國九十一年八月二十一日申請公
    司名稱變更為台瑞綠色科技股份有限公司，前身為於民國八
    十四年九月十六日設立登記之德淨實業有限公司，該公司負
    責人為甲○○）為申請經濟部技術處九十、九十一年度科技
    研究發展專案鼓勵新興中小企業開發新技術計劃（以下簡稱
    科專計畫）補助，於民國（下同）九十年四、五月間，分別
    與台灣大學及台科大接洽工業用臭氧機研發案建教合作事宜
    ，獲經濟部技術處審查通過後，該公司實際負責人乙○○、
    甲○○夫婦分別與主持三項子計畫之台大教授于幼華、張慶
    源及時任台科大電子工程系所教授之被告丙○○接洽合作研
    發合約。斯時因于幼華、張慶源教授均已分別同意以新台幣
    （下同）七十五萬元合作研發（計劃名稱為「臭氧高級氧化
    技術處理工業廢水之應用研究」，計劃其間為自於九十年七
    月一日起至九十二年五月三十一日止，總計劃研究經費為一
    百五十萬元），乙○○乃請求被告丙○○亦比照台灣大學以
    七十五萬元承接，然為被告丙○○所拒，並表示至少要價一
    百五十萬元等語。嗣經雙方議價後，被告丙○○明知該計畫
    研發廠商支付之所有費用須全數匯入學校帳戶，參與計畫之
    所有研發人員不得再向廠商收取任何費用，竟對此等職務上
    之行為，向乙○○行求二十萬元之賄賂，而同意以八十萬元
    承接上開「多模組臭氧生產機系統之高壓產生器研製」專案
    。乙○○乃同意依其要求付款，惟請求比照台科大研發費用
    依進度分四期付款。雙方合意後，始於同年五月三十一日於
    台科大簽訂「多模組臭氧生產機系統之高壓產生器研製」建
    教合作合約書，並由甲○○於同年七月十九日依約自台瑞公
    司設於中小企業銀行豐原分行，帳號0000000000
    0之專案帳戶內，將第一期研究費用二十四萬元匯入台科大
    設於第一銀行古亭分行，帳號00000000000號帳
    戶內，同時將其等所約定第一期賄賂金六萬元匯入被告丙○○設於台科大郵局00000000000000帳號之私
    人帳戶內；嗣於九十一年一月十五日，甲○○復依約自上開
    台瑞公司帳戶匯入第二期研究費用二十八萬元（總研究費用
    卅五％）至上開台科大帳戶內，惟因乙○○等不滿上開研發
    進度落後及被告丙○○之態度保留，而未依約同時將所約定
    之賄款七萬元匯予被告丙○○，並決定減少金額為五萬元，
    且要求被告丙○○提出模型供台瑞公司測試後再行支付第二
    期賄款。嗣於九十一年三月初，被告丙○○乃以電話聯絡甲○○表示其業已完成一組模型，將親自赴台瑞公司進行測試
    等語，甲○○遂於三月五日自該公司設於新竹國際商銀豐原
    分行帳號000－0000帳戶中，提款現金五萬元以備付
    款。未幾，被告丙○○與研究生張家瑞共同前往台中縣豐原
    市○○路綠山巷一二八弄十九號台瑞公司內洽談研發進度及
    進行模型測試完成後，甲○○遂將前開已提領之第二期賄款
    現金五萬元交付予被告丙○○收受，被告丙○○因而對於職
    務上之行為收受賄賂。詎被告丙○○明知依本計畫簽訂之合
    約書第十一條規定「本案之研究成果屬台瑞公司所有」及第
    十二條規定「雙方因本合約而知悉或持有他人之任何機密資
    料文件，非經他方事前書面同意，不得洩漏交付予任何第三
    人」，竟基於為自己不法之利益，違背所受台瑞公司之委託
    ，於九十一年六月間，未經台瑞公司同意，私自將上開專案
    研發成果委託台北市○○○路○段一七六號之「道法法律事
    務所」代為向經濟部智慧財產局申請專利，損害台瑞公司權
    益，幸經乙○○、甲○○及時發現，甲○○怒而向法務部調
    查局台中市調查站舉發，因而背信未遂，始查悉上情。因認
    被告丙○○牽連涉有貪污治罪條例第五條第一項第三款對於
    職務上之行為收受賄賂罪嫌及刑法第三百四十二條第一項、
    第二項背信未遂罪嫌云云。
二、本件訊之被告丙○○對於前揭其為前開台瑞公司向經濟部技
    術處申請九十、九十一年度工業用臭氧機研發專案科專計畫
    補助建教合作案之其中台科大「多模組臭氧生產機系統之高
    壓產生器研製」專案子計畫之研發計畫主持人，其間其曾收
    受「台瑞公司」所支付之十一萬元之事實固坦承不諱，惟堅
    詞否認有何前揭違反貪污治罪條例及背信未遂犯行，於原審
    辯稱：於八十九年一、二月間經由台科大化工系徐永錢教授
    介紹被告與乙○○夫婦認識，曾邀請乙○○、甲○○參觀被
    告之實驗室，對被告之實驗成果非常有興趣，之後，乃邀請
    被告與徐教授至伊等豐原之公司參觀，被告亦瞭解伊等經營
    臭氧氣之狀況，伊等提出之案子技術是傳統ＰＷＭ之技術，
    如果做大功率的，體積龐大，而且溫度較高，無法產品化，
    被告提供給伊等另一種新觀念，應該朝什麼樣方向來做，提
    升伊等臭氧器之技術，並非沒有提供伊等技術之諮詢，而且
    被告與徐教授均有拿到顧問費用，徐教授說被告有拿到二次
    各四萬八千元，被告曾以台科大電子工程系所教授身分與台
    瑞公司乙○○及其妻甲○○洽談進行「多模組臭氧生產機系
    統之高壓產生器研製」之合作研發計畫，約在八十九年間，
    乙○○及其妻甲○○向被告表示該公司研發之臭氧機有關高
    壓問題一直無法突破，被告乃告知只要採取共振技術即可克
    服高壓問題，因此乙○○夫婦對被告之電子專業能力相當肯
    定，並向被告表示該公司有意申請承接經濟部中小企業處「
    開發新技術計畫」之臭氧機系統，由於該系統係以高壓產生
    器及化工部分之二項外包案加以整合，因此，乙○○夫婦乃
    邀請被告負責該系統之高壓產生器部分，化工部分則另委託
    台灣大學環工所處理，經雙方多次協商後，達成臭氧機高壓
    產生器之研發共識，被告並針對該構想及執行方式草擬計畫
    書，再由「台瑞公司」摘取部分內容向經濟部技術處提出「
    開發新技術計畫」申請，經該處審核通過後，乙○○、甲○○夫婦與被告協議以建教合作方式進行「多模組臭氧生產機
    系統之高壓產生器研製」之合作研發，當時被告向乙○○、
    甲○○夫婦表示，該專案研究需費時一年半，且學校尚須自
    總研究費用扣除十五％管理費，因此總研究費用須一百五十
    萬元始能完成，但基於乙○○夫婦與徐永錢教授係朋友關係
    ，且經乙○○夫婦以因原向經濟部申請之補助款是七百五十
    萬元，後來僅核定補助四百萬元，因此一再懇託調降費用情
    況下，被告礙於人情而勉予同意以八十萬元進行該項研究計
    畫。之後，被告即依前述行政程序報請研發長核定以建教合
    作方式與「台瑞公司」進行「多模組臭氧生產機系統之高壓
    產生器研製」專案，並由被告擔任計畫主持人，於九十年五
    月三十一日與「台瑞公司」完成合約書簽定程序，該專案總
    研究費用共計八十萬元，合作期間為自九十年六月一日起至
    九十一年十一月三十日止。期間，被告前後共向「台瑞公司
    」收取二筆費用：第一筆款項為六萬元，是契約訂定後，「
    台瑞公司」主動要給被告之技術諮詢費，被告雖一再推辭，
    但甲○○仍執意要支付該筆款項，後來甲○○確於九十年七
    月十九日匯六萬元至被告在台科大郵局所開立之帳戶；第二
    筆係於九十一年三月間，被告親自至豐原市「台瑞公司」洽
    談該合作案進度時，「台瑞公司」甲○○親自交付五萬元現
    金給被告，但該金額係作為支付被告之技術諮詢費，被告參
    與本件與「台瑞公司」之建教合作案前亦曾參與「台瑞公司
    」之前身「德淨實業有限公司」（以下簡稱德淨公司）欲與
    台科大進行「多模組臭氧生產機系統之高壓產生器研製」之
    建教合作計劃書之草擬工作，嗣因向經濟部技術處申請科專
    計畫補助未通過而作罷，惟乙○○、甲○○夫婦仍主動給付
    被告及另欲合作之化工部分之臺科大化工系徐永錢教授技術
    諮詢費（亦即顧問費用）各九萬六千元，被告以私人身分擔
    任台瑞公司諮詢顧問而於九十年三月三十日下午，偕同乙○○、甲○○、及張慶源教授至台北市○○○路○段一○六號
    七樓七○五會議室，就「高壓產生器的技術」作簡報，致台
    瑞公司獲得經濟部補助，功勞不小，乙○○夫妻始主動將顧
    問費由四萬八千元提高至六萬元，況被告若真係因建教合作
    案之計畫主持人身分而受賄，豈有讓乙○○夫妻以匯款方式
    將六萬元匯至被告帳戶之理，是乙○○夫妻所為指控，顯與
    經驗法則有違，且九十年七月份以後乙○○、甲○○夫婦有
    請被告幫助伊等額外做另外之技術，被告認為要有廠商配合
    做高壓變壓器，被告有介紹一些廠商幫伊等使伊等能夠商業
    量產，乙○○、甲○○夫婦曾稱，伊等公司有大同公司之訂
    單，還有另一個朋友之公司亦有電風扇之訂單，要被告幫忙
    協助，所以被告才介紹生產高壓產生器之高效電子公司與聯
    昌公司之廠商給伊等認識，九十一年四月三日被告與乙○○
    、甲○○一起去訪問聯昌公司，安排聯昌公司至豐原「台瑞
    公司」訪問，九十一年四月十二日聯昌公司人員陳振剛、黃
    克嵐、呂佳從台北到台瑞公司訪問，之後被告協助乙○○
    、甲○○之公司小型臭氧高壓產生器之設計，請研究生張家
    瑞做實驗，並向聯昌公司訂購小型臭氧高壓產生器，被告向
    聯昌公司之李忠承工程師聯絡，提供五瓦到十瓦規格之小型
    臭氧高壓產生器給被告，被告再交給張家瑞去試做，向聯昌
    公司訂購這些樣品被告有向甲○○拿了兩萬五千元購買前開
    樣品之費用，被告確有協助本件建教合作案雙方簽訂契約所
    約定外之額外事項，被告從未主動要求該費用，係乙○○、
    甲○○夫婦為了感謝被告之前為伊等做了那麼多之事情，主
    動給付被告的，且被告因該計畫自學校所取得之費用與乙○○、甲○○夫婦為了感謝被告之前為伊等做了那麼多之事情
    所主動給付被告之款項係不同的，被告自八十九年八月一日
    起至九十年七月三十一日止係休假研究期間，此有台科大人
    事動態表可稽，被告在徐永錢教授之介紹下而認識乙○○、
    甲○○，並知伊等二人在臭氧器產品化工作需具此方面專長
    之人協助，被告為以一己之所學以協助廠商提昇競爭力，遂
    接受伊等提議，以擔任伊等所經營公司之諮詢顧問，但雙方
    未約定顧問酬金，由乙○○、甲○○自行決定酬金給付日期
    及數額，八十九年十一月間，乙○○夫妻以伊等將向經濟部
    申請七百五十萬元之補助款以從事新開發技術之計畫，請被
    告幫忙高壓產生器方面之研製技術，被告雖允諾，但表示應
    以建教合作方式進行，經乙○○夫妻同意後，被告即於八十
    九年十二月六日擬妥德淨公司與台科大為期二年，計畫經費
    一百五十萬元之建教合作計畫，九十年三月二十五日，乙○○夫妻對被告表示，公司名稱應由德淨公司改為台瑞臭氧機
    工業有限公司，其他內容不變，被告亦據以更改建教合作之
    公司名稱，惟於同年五月底，乙○○夫妻表示經濟部核定補
    助之數額僅四百萬元，與台科大建教合作之計畫經費應改為
    八十萬元，並將時程縮短，被告始據以擬出九十年六月一日
    起至九十一年十一月三十日之建教合作計畫書，其研究成果
    亦由完成多管多模組臭氧生產機系統改為單管５０Ｗ高壓產
    生器及三管並聯之１５０Ｗ高壓產生器，更將「提出專利申
    請」一項刪除，此有各該計畫書對照觀察可知。建教合作之
    計畫內容既已縮小，台科大所支出之成本不可能相同；且原
    計畫之一百五十萬元係乙○○夫妻告知被告擬向經濟部申請
    補助款七百五十萬元之二成，嗣乙○○夫妻又告知被告有關
    台瑞公司所獲補助數額僅四百萬元，建教合作計畫經費應降
    為八十萬元，此數額剛好為被告所知台瑞公司獲准補助數額
    之二成，又台瑞臭氧機工業有限公司甫於九十年一月九日向
    經濟部申請設立登記（見一審卷第二四頁），其為獲得經濟
    部「科技研究發展專案，鼓勵新興中小企業開發新技術計畫
    」之經費補助，而完成「臭氧生成關鍵技術及其應用於廢水
    處理之研究」計畫，其中計畫書第十四頁第三項詳加說明「
    本公司目前採ＬＣ振盪方式技術，乃遇到溫度太高及尚
    未併聯模組化設計之困難」，而擬請台灣科大電子所研究開
    發，預估經費一五○萬元，另一項擬請台灣大學環工所研究
    及數據分析並完成成效評估之預估經費則為四五○萬元。而
    第二九頁至第四七頁右下側則有第一至十九頁之阿拉伯數字
    ，與被告受乙○○、甲○○之託而擬出「德淨實業有限公司
    與國立台灣科技大學建教合作計畫書」完全相同，二者唯一
    不同者為將德淨之公司名稱改為台瑞而已，此足以證明乙○○、甲○○夫妻有利用被告之智慧財產。另依第二三頁所示
    ，台瑞公司申請經濟部補助之數額為九百九十五萬元，嗣實
    際獲准補助額僅五百萬元（見一審卷第一卷第六六頁、第二
    卷第四四頁），與台灣大學合作案則由四百五十萬元大幅降
    至一百五十萬元（見同卷第六二至六四頁），降幅達百分之
    六六‧七，而台科大之建教合作案則由一五○萬元降至八十
    萬元，降幅為百分之四六‧七，較台灣大學之降幅減少百分
    之二十，被告若有不法之意圖，又豈會如此；且被告更未將
    前述研發成果，以被告妻子蒲瓊華名義委託台北市道法法律
    事務所辦理專利權申請，僅係研議提出專利申請之可行性，
    並沒有正式提出專利申請，被告跟證人胡文和說如果這個專
    利將來學校申請沒有通過要先用被告之名義，但因被告是專
    利審查人，不能以被告之名義申請，所以用被告太太名義申
    請，再讓渡給國科會或給學校，當時被告打電話到道法事務
    所，應該是由林明燕經理接洽的，因當時只是研議，並無簽
    訂正式契約，被告並無蓄意接受賄賂之意圖，亦無接受賄賂
    之事實，被告並無利用職務之機會接受賄賂等語；於本院並
    辯稱：我有收了匯款六萬元及五萬元的現金，總共所收的十
    一萬元是技術諮詢顧問費，跟本件開發案的諮詢費無關，是
    另外一個個案的費用，這是八十九年十月份請我當顧問，要
    我協助他開發五到十瓦高壓臭氧器用用在電風扇與洗衣機這
    方面技術，同時要我主導他們公司的一位工程師來指導他們
    改善他們原來所作的高壓臭氧器，同時乙○○、甲○○夫婦
    也經常以電話向我作技術的諮詢，所以這工作是從八十九年
    一直執行到九十年的六月份，他有在九十年的七月撥了六萬
    元到我在台科大的帳戶，這六萬元就是八十九年十月到九十
    年六月份的諮詢顧問費，還有五萬元的部份是我仍舊繼續協
    助他的諮詢工作，他同時還請我介紹一些電子公司給他認識
    ，目的是想要推廣他的臭氧機的研發製作，後來只有聯昌電
    子公司願意幫助他，因為我幫助他，他在九十一年三月份就
    給我這五萬元，這五萬元是九十年的七月到九十一年三月付
    給我的工作技術諮詢費，後來九十一年四月三日我親自帶領
    乙○○夫婦去拜訪聯昌公司，九十一年的四月至五月的情形
    也與上述所言相同等語。
三、經查：
    (一)本件被告丙○○自被害人乙○○、檢舉人甲○○夫婦處收
      受匯款六萬元及現金五萬元一節，有存摺影本、電申請
      書及台北台灣科大郵局00000000000000帳
      號客戶歷史交易清單各一紙在卷可稽，惟其性質究為技術
      咨詢費抑或賄款，雙方則各執一詞，惟查：「台瑞公司」
      之前身「德淨公司」於八十八年十二月確曾委託被告丙○○與臺科大化工系徐永錢教授研擬「工業用臭氧產生裝置
      及系統設備應用計畫」之研究草擬工作，嗣經提出申請補
      助並通過有「德淨公司」設立登記事項卡、經濟部技術處
      鼓勵中小企業開發新技術推動計畫辦公室94年３月日（
      94）工研技興字第０三五六六號函、九十年八月二十三日
      （90）工研技興字第七九五四號函、九十年九月十一日函
      、「工業用臭氧產生裝置及系統設備應用之開發研究」結
      案報告書、經濟部鼓勵新興中小企業開發新技術計畫審查
      結論表、要件資格確認表、廠商申請表、結案會計報告、
      結案報告書、支票、報告審查表、第二次審查表、計畫結
      案資料表等附本院卷可稽。而依前開結案會計報告「其他
      人力人事費明細表」內即編列有「顧問費　徐永錢」、「
      顧問費　丙○○」欄位（見本院卷第九八頁），合先敘明
      。乙○○、甲○○夫婦因前開計劃案委請被告擔任顧問且
      主動支給被告顧問費用二次共九萬六千元等情，業據證人
      乙○○、甲○○證述明確（見原審卷(一)第十八至二十五頁
      、第一０八頁、第一一０頁），並有郵政國內匯款單二紙
      附卷可稽（見他字卷第九五、九六頁），被害人乙○○於
      原審九十二年五月二十日審理時並證稱：「八十九年八月
      十七日與同年十月三日各匯款四萬八千元到被告丙○○帳
      戶內，為何匯款這些款項給被告丙○○，因那是德淨公司
      之顧問費，該顧問費係科專案我跟被告丙○○之私下約束
      而已，沒有訂約等語（見原審卷(二)第一三五頁），核與證
      人徐永錢於九十二年三月二十五日原審審理時到庭結證稱
      ：「證人乙○○、證人甲○○他們要開發臭氧機與反應劑
      ，這部分是我的專長，因為我是台科大化工系教授，那電
      的部分我就不懂了，他們要研發這些東西，我就介紹被告
      丙○○去幫忙，八十九年那時介紹的，．．．，如果他們
      有問題會再打電話過來問我們，他們請我們當顧問」、「
      雙方並沒有簽訂契約，『德淨公司』之廠商跟我說沒有申
      請到經濟部之補助，被害人乙○○及檢舉人甲○○跟我說
      其等私人請我當公司顧問，被害人乙○○及檢舉人甲○○
      之所以主動給付我前開顧問費用九萬六千元，係因他們私
      人請我當顧問，就是幫他們修改計劃書與電話諮詢所給之
      顧問費用，幫忙的這段期間約一年，寫計劃書約兩星期、
      顧問部分約一年」等語相符（見原審卷(一)第二六０－二六
      一頁），足見雙方間確有所謂「技術諮詢費」亦即「顧問
      費用」存在，且該顧問費用之支給與計劃案是否通過者並
      無關連，則檢舉人甲○○於調查站檢舉時陳述：其於九十
      年一、二月間在徐永錢教授之介紹始認識被告云云（見他
      字卷第五、六頁）及於原審審理時證述其於八十九年八月
      十七日與同年十月三日分別款四萬八千元係因該計畫沒
      有成功，基於情誼而為給付並非顧問費云云（見原審卷(二)
      第一二八頁），顯不足採。
    (二)「台瑞公司」在九十年二月間以「臭氧生成關鍵技術及其
      應用於廢水處理之研究」向經濟部技術處申請九十、九十
      一年度工業用臭氧機研發專案科專計畫補助案，原申請補
      助金額為九百九十五萬元，廠商自籌研發經費為一千三百
      七十四萬一千元，嗣經核定補助之金額為五百萬元，業經
      撥付之金額為四百二十五萬元，而於九十年三月三十日下
      午係「台瑞公司」申請計劃之技術審查會時間，會議地點
      為台北市○○○路○段一○六號經濟部工研院七樓七○五
      會議室，由「台瑞公司」就該項研究計劃作簡報，簡報完
      畢後，另由丙○○提「台瑞臭氧機工業有限公司與國立台
      灣科技大學建教合作計劃」為「台瑞公司」申請計劃之補
      充說明（當天參加人員有關於電的部分之被告丙○○、關
      於化工部分之國立台灣大學環工所所長張慶源教授、被害
      人乙○○及檢舉人甲○○等四人），而所附之「台瑞公司
      」原申請之「臭氧生成關鍵技術及其應用於廢水處理之研
      究」技術審查會簡報資料，計劃期間為二年（自九十年六
      月一日起到九十二年五月卅一日止），而「德淨公司」或
      「台瑞公司」原欲與台科大進行「多模組臭氧生產機系統
      之高壓產生器研製」之建教合作計劃期間為二年（自九十
      年四月一日起到九十二年三月卅一日止），後來修改成一
      年半，且具體之工作內容亦經修正，修改成較為簡單具體
      之「由完成多管多模組臭氧生產機系統改為單管５０Ｗ高
      壓產生器及三管並聯之１５０Ｗ高壓產生器，且將「提出
      專利申請」一項刪除」等情，此有原審函查後經函覆之經
      濟部九十二年一月卅日經科字第九二○三三○三八○○號
      與九十二年二月十二日經科字第九二○三三○七○六○號
      書函及所檢附之「台瑞公司」在九十年二月間以「臭氧生
      成關鍵技術及其應用於廢水處理之研究」向經濟部技術處
      申請九十、九十一年度工業用臭氧機研發專案科專計畫補
      助案簡報技術審查會簡報資料（見原審卷第一卷第六十六
      至一○○頁）、經濟部九十二年五月二十三日經科字第九
      二○○○八三一九○號函及所檢附之「九十年五月二十二
      日財團法人工業技術研究院與台瑞公司簽訂之鼓勵新興中
      小企業開發新技術專案合約書（見原審卷(二)第一四七至一
      五九頁）、「德淨公司」欲與台科大進行「多模組臭氧生
      產機系統之高壓產生器研製」之八十九年十二月六日被告
      丙○○向「德淨公司」提出之第一份建教合作計劃書、「
      九十年三月二十五日修正之「台瑞臭氧機工業有限公司與
      國立台灣科技大學建教合作計劃書」、「九十年四月後修
      正之台瑞臭氧機工業有限公司與國立台灣科技大學建教合
      作計劃書」（見偵字卷第五二至六六頁）各一份在卷可憑
      ，而被害人乙○○於原審九十二年五月二十日審理時到庭
      明確指稱：是其等通知台科大與台大要作簡報，跟經濟部
      沒有關係，其等亦有邀請被告丙○○與台大環工所所長張
      慶源教授與其等一起去做簡報，至於為何被告丙○○需與
      其等一起去做簡報，係因合作一定要互相支援，如果沒有
      合作，其等亦一定要請工程師一同前往作簡報，台瑞公司
      係根據八十九年十二月六日被告丙○○向「德淨公司」提
      出之第一份建教合作計劃書及「九十年三月二十五日修正
      之「台瑞臭氧機工業有限公司與國立台灣科技大學建教合
      作計劃書」整理之後向經濟部技術處提出申請本件建教合
      作案，但被告丙○○電的部分還要結合臭氧部分，被告丙○○僅係其中一部分而已等情（見原審卷(二)第一三六至一
      三八頁）。經將各該計畫書對照觀察可知，足見本件「台
      瑞公司」與台科大「多模組臭氧生產機系統之高壓產生器
      研製」專案子計畫之總研究費用確有因前開1.原向經濟部
      技術處申請補助金額為七百五十萬元，嗣經核定調降補助
      之金額為五百萬元，2.被告丙○○曾幫忙於九十年三月三
      十日下午「台瑞公司」申請計劃之技術審查會議作簡報，
      「台瑞公司」確曾利用被告丙○○之前提出之建教合作計
      劃書整理之後向經濟部技術處提出申請本件建教合作案，
      3.原建教合作計劃期間為二年（自九十年四月一日起到九
      十二年三月卅一日止），後來修改成一年半，且具體之工
      作內容亦經修正，修改成較為簡單具體等等因素而由原先
      之一百五十萬元調降費用為八十萬元無訛。
    (三)九十一年四月三日被告丙○○曾帶乙○○、甲○○至址設
      台北縣新莊市○○路二二四號之聯昌電子企業股份有限公
      司（以下簡稱聯昌公司），商談臭氧機之高壓產生器之高
      壓變壓器之開發問題，當時乙○○、甲○○跟聯昌公司接
      洽之目的係因為聯昌公司生產之高壓變壓器比較穩定，品
      質比較好，可能以後這方面想向聯昌公司採購，因為聯昌
      公司比較專業，所以希望得到聯昌公司之幫忙，因此就定
      期參觀台瑞公司；九十一年四月十二日聯昌公司人員陳振
      剛、黃克嵐、呂佳至台瑞公司，主要目的是瞭解台瑞公
      司之狀況，到場評鑑台瑞公司要不要與該公司做生意而已
      ，經過瞭解，其等認為台瑞公司之狀況還好，但因不是大
      公司，而聯昌公司所洽商的均是大公司，台瑞公司對聯昌
      公司之幫助不大，但是後來九十一年七月十六日有送高壓
      變壓器之樣品二十個，九十一年七月廿六日又送了一百五
      十個，九十一年十月十四日又送了二兩個給台瑞公司做測
      試開發產品，完全是因為被告丙○○之關係等情，業經證
      人陳振剛、黃克嵐、呂佳等人於原審到庭結證綦詳在卷
      （見原審卷(一)第一一九至一二０頁），又依台瑞公司與台
      科大建教合作合約書載明其總研究成果為「輸出功率：１
      ５０Ｗ（一機對三管）（見一審卷(一)第一五六頁），亦即
      每管為五０Ｗ，惟上開聯昌公司為台瑞公司提供之樣品，
      其變壓器功率僅五－十五瓦，屬於小型之高壓變壓器，此
      有被告丙○○於原審九十二年三月二十五日當庭提出之被
      告丙○○請聯昌公司幫台瑞公司設計之變壓器相片四幀附
      卷可參，核與證人湯泰郎於九十二年六月十日原審審理時
      證述：「張家瑞學長有另外做管子比較短而且瓦數比較小
      的」等語相符（見原審卷(二)第二七八頁），顯然被告丙○○確有提供建教合作案以外之技術無疑。又檢舉人甲○○
      於九十一年七月二十六日確曾以「臭氧風扇裝置」向經濟
      部智慧財產局申請專利並獲核准，此有中華民國專利證書
      、經濟部智慧財產局九十二年四月十六日（92）智專二(三)
      ０六０二二字第０九二二０三七三七四０號專利核准審定
      書附卷可稽（見本院卷第六一、六二頁），顯見被告丙○○於本院辯稱：我有收了匯款六萬元及五萬元的現金，總
      共所收的十一萬元是技術諮詢顧問費，跟本件開發案的諮
      詢費無關，是另外一個個案的費用，這是八十九年十月份
      請我當顧問，要我協助他開發五到十瓦高壓臭氧器用用在
      電風扇與洗衣機這方面技術等語，尚非無據。又被告丙○○於九十年三月三十日下午，偕同乙○○至台北市○○○
      路○段一０六號七樓七０五會議室，就「高壓產生器的技
      術」作簡報，致台瑞公司獲得經濟部補助；而依據九十年
      五月三十一日台瑞公司與台科大簽訂之「多模組臭氧生產
      機系統之高壓產生器研製」建教合作合約書第一條所載：
      「台科大協助台瑞公司完成多模組臭氧生產機系統之高壓
      產生器設計及其應用研製」（見他字卷第十至十二頁），
      其中台科大並無協助尋找或介紹廠商給台瑞公司使其等本
      件建教合作計劃案之研究成果能夠商業量產之義務，是前
      開被告丙○○之所為，顯屬其依前揭建教合作合約書應盡
      義務外之額外事項無誤；另參以被告自八十九年三月一日
      起，曾撥打檢舉人甲○○所使用之電話00－00000
      000、0000000000號與甲○○連絡者多達二
      十三次之多（含建教合作期間即九十年六月一日起至九十
      一年十一月三十日止之十二次），有台科大九十二年二月
      二十日臺科大研字第０九二００００四六八號函附卷可稽
      （見原審卷(一)第一九九至二二九頁）及被害人乙○○與被
      告丙○○雙方向有技術咨詢費存在等情，足證被告供述其
      有提供本件建教合作契約以外技術咨詢之情，符合常情，
      應堪採信。
    (四)依台瑞公司與台科大合約書第八條之約定，台瑞公司應於
      完成簽約後付款百分之三十，台科大完成第一次期中報告
      時，台瑞公司再支付百分之三十五，台科大完成第二次期
      中報告時，台瑞公司再支付百分之二十五，台科大完成該
      計劃所定之需求及期末報告時，台瑞公司再支付百分之十
      ，而該期中報告業由台科大於九十年十二月二十日以九十
      台科大研字第四○八一號函送台瑞公司，而由檢舉人甲○○於九十一年一月十五日依約自台瑞公司設於中小企業銀
      行豐原分行，帳號00000000000之專案帳戶內
      ，將第二期研究費用二十八萬元（總研究費用卅五％）匯
      入台科大設於第一銀行古亭分行，帳號00000000
      000號帳戶內，經台科大電資學院九十二年五月十三日
      會議，認台科大執行情形均與研究計劃符合，並無遲延情
      形等情，此有台科大九十二年五月二十六日台科大研字第
      九二○○○二二六五號函及所檢附之台科大電資學院九十
      二年五月十三日會議紀錄、台科大完成第一次、第二次期
      中報告、九十一年七月十九日及九十一年一月十五日台瑞
      公司跨行匯款入戶電匯申請書均影本各一份暨台瑞公司設
      於中小企業銀行豐原分行、台科大設於第一銀行古亭分行
      之各該帳戶資料在卷可考（見原審卷(二)第一六一至二四五
      頁、他字卷第十三至十四頁），證人張家瑞於原審九十二
      年四月二十二日審理時到庭具結證稱：「．．．被告丙○○要求其之進度，其均有達成，其之研發沒有落後．．．
      」等語（見原審卷(二)第十五頁），檢舉人甲○○亦於原審
      九十二年七月十五日審理時到庭陳稱，本案台瑞公司與台
      科大合作應給付之款項均有按照雙方約定之時間給付，第
      一、二期都有按期給付，第一期廿四萬是如期在九十年七
      月十九日給付給台科大，同時匯款六萬元給被告丙○○，
      第二期應該是九十一年元月十五日要給台科大廿八萬元，
      亦有如期給付等情（見原審卷(二)第三一二頁），又經原審
      函請臺灣科技大學就該校於九十年十一月及九十一年五月
      所提出之第一、二次期中報告進度是否符合契約約定為說
      明，經該大學函示結果本件系爭計劃預計工作項目之執行
      情形，各項均與計畫書符合，此有台科大九十二年五月二
      十六日台科大研字第０九二０００二二六五號函及檢附之
      台科大電資學院九十二年五月十三日會議記錄、台科大第
      一階段計畫書與第一次及第二次期中報告書對照關係表、
      九十年十一月三十日第一次期中成果報告、九十一年五月
      三十一日第二次期中成果報告附卷可參（見原審卷(二)第一
      六三至二四五頁），足證被告丙○○所主持之建教合作計
      畫並無任何進度落後情事，被告丙○○於本院前審審理時
      供述：「他（指甲○○）給學校的與給我的錢在同一時間
      ，可能是巧合，那是諮詢顧問費」及「我的進度是超前的
      並沒有落後」等語（見上訴卷第一二０、一二一頁），尚
      非無據。被害人乙○○於九十一年十月二十二日在調查站
      應訊時所稱：因謝教授進度落後，且想留一手，始未於九
      十一年一月十五日付款七萬元，並決定減少金額，只付五
      萬元云云，顯不足採。且果如被害人乙○○所指述「被告
      丙○○有索賄二十萬元，並按合約條件分期給付」之情事
      ，則被害人乙○○夫妻於收受由台科大於九十年十二月二
      十日以九十台科大研字第四○八一號函送台瑞公司通知支
      付第二期研究費用二十八萬元（總研究費用卅五％）之函
      後，應給付被告丙○○之數額應為七萬元，而非五萬元，
      更無積延至九十一年三月始給付者，益徵被害人乙○○、
      檢舉人甲○○夫婦之指述與事實不符更屬明確。被害乙○○夫婦曾於八十九年八月十七日、十月三日各匯四萬八千
      元至被告丙○○郵局帳戶內，九十年七月十九日再匯款六
      萬元至同一帳戶內，此有存摺影本、電申請書及台北台
      灣科大郵局00000000000000帳號客戶歷史
      交易清單各一紙在卷可稽（見他字卷第十三頁、第四九頁
      ），另依台瑞公司在新竹國際商業銀行豐原分行帳戶提存
      款資料所示，檢舉人甲○○係於九十一年三月六日提領現
      金五萬元（見他字卷第七十一頁），然被害人乙○○夫婦
      在調查站應訊時竟均將前揭二筆四萬八千元款項省略掉，
      檢舉人甲○○更將五萬元現金指稱於九十一年二月間給付
      ，且未提及被告丙○○有進度落後而延後付款與由七萬元
      降至五萬元之事由（見同他卷第七頁），此均足以證明該
      二人有關「進度落後致延後及減少付款」之供詞，亦非實
      在。
    (五)依據雙方簽訂之建教合作合約書第十一條規定：「雙方應
      遵守保密責任，本案之研究成果屬甲方（指台瑞公司）所
      有，乙方經甲方同意後得發表相關之學術論文。技術移轉
      事宜，依本校研發處之處理原則辦理」，亦即於九十一年
      十一月三十日所提出之研究成果始歸屬台瑞公司，並應依
      台科大之處理原則辦理；而台科大九十二年二月十九日台
      科大研字第九二○○○○二三四號函說明四更強調「研發
      成果之智慧財產權除法律及合約另有規定外，以歸本校所
      有為原則，其後再視履約情形移轉或授權第三人利用，以
      保障本校權益」，故在完成技術移轉事宜之前，台瑞公司
      不得主張其已因建教合作而當然取得專利權，已至為明確
      ，被害人乙○○夫婦竟作相反之主張，顯屬無據。惟檢舉
      人甲○○於九十一年五月一日堅持向被告丙○○索取二部
      高壓產生器實驗樣品，被告丙○○迫於無奈只好請檢舉人
      甲○○簽立備忘錄，載明「在雙方尚未辦理技術移轉之前
      ，暫時同意台瑞臭氧公司先執行產品化試做；但在未辦理
      技術移轉之前，此項技術仍屬國立台灣科技大學電子系丙○○教授所有」，則台瑞公司在完成技術移轉以前，尚未
      取得該權利，已屬至明。另依國立台灣科技大學專利申請
      及維護辦法第八條第四款之規定，發明人得自費提出申請
      ，再於獲准專利後將該智慧財產權讓與學校，此有台科大
      九十二年二月十九日台科大研字第九二○○○○二三四號
      函及所檢附之國立台灣科技大學專利申請及維護辦法各一
      份附卷可憑，而被告丙○○前亦有因建教合作案，即以此
      方式而將研究成果以其妻蒲瓊華名義取得專利權後，嗣再
      移轉與學校或國科會者，其中第一一七○○○號專利更係
      由被告丙○○之妻蒲瓊華出面與冠群國際專利商標聯合事
      務所接洽；另被告丙○○與陳良瑞共同發明之「具主動充
      電狀態偵測能力之模糊速充電系統」，亦以被告丙○○之
      妻蒲瓊華為專利權人而取得第一四○六四九號專利證書，
      嗣再讓與國科會，此有行政院國家科學委員會九十年八月
      八日（九○）台會綜三字第四○七六九號函、台科大九十
      年八月二日（九十）台科大研字第二三六七號函、經濟部
      智慧財產局第一一七○○○號專利證書、行政院國家科學
      委員會九十年八月十三日（九○）台會綜三字第四○四六
      二號函、台科大九十年八月一日（九十）台科大研字第二
      三四八號函、經濟部中央標準局第○八九八四四號專利證
      書、冠群國際專利商標聯合事務所八十九年十一月十八日
      函均影本各一份（見台灣台中地方法院檢察署九十一年度
      偵字第二○五九四號卷第七十六至八十四頁）附卷可參，
      而本件建教合作計畫係由被告丙○○擔任主持人，研究生
      張家瑞則在被告丙○○指導下參與該計畫並撰寫「適用於
      臭氧產生機之零電壓切換式串聯諧振高壓產生器」碩士論
      文，於九十一年五月二十九日通過碩士學位考試委員會之
      審定，且於九十一年六月七日由張家瑞提出「博碩士論文
      電子檔案上網授權書」，亦即該論文自九十一年六月七日
      起即正式發表，依專利法第二十條第一項第一款規定，若
      未於六個月內提出專利之申請，即不得再為發明專利之申
      請，至張家瑞於九十一年八月十八日再向台科大提出申請
      ，請求將公開或上網日期改為一百年一月一日以後，台科
      大於九十一年八月二十三日函據以辦理，惟無法改變「已
      公開」之事實；故被告丙○○為免逾期致無法申請專利，
      影響台科大將研究成果移轉與台瑞公司，遂於九十一年七
      月上旬，透過其妻蒲瓊華出面與道法法律事務所接洽，請
      該事務所先研究發明專利申請之可行性，再決定正式之申
      請事宜，經核符合台科大學校之規定，且亦屬維護台瑞公
      司之權益。
    (六)證人張家瑞於九十一年九月三日在調查站應訊時證述稱：
      「我是經由台瑞公司甲○○小姐告知，而知悉丙○○院長
      利用主持多模組臭氧生產機系統之高壓產生器研製專案機
      會，向合作廠商台瑞公司要求賄賂二十萬元，且已收受十
      一萬元之相關情事」（見他字卷第三四頁），「在甲○○
      小姐向我查詢前，我根本不知道丙○○院長向台瑞公司要
      求支付我研究費二萬五千元之事，且謝院長亦從未向我表
      示他會要求台瑞公司支付我研究費二萬五千元」（見同上
      卷第三六頁），證人張家瑞再於原審九十二年四月二十二
      日審理時，到庭具結證稱：「（問：你是否知道被告因為
      本建教合作案，他另外要求廠商必需再給他私人二十萬元
      ？）訂約之前我不清楚，但是訂約之後甲○○有告訴我，
      她說我與被告於九十一年二、三月間到豐原台瑞公司，被
      告要展示研發成果時，廠商有給被告五萬元現金，但是我
      沒有親眼目睹等情（見原審卷(二)第十四頁），顯見張家瑞
      完全未曾親眼目睹被告丙○○向台瑞公司人員索取二十萬
      元或二萬五千元，而係事後聽檢舉人甲○○陳述始知悉，
      此應屬「傳聞證據」。又被害人乙○○於九十一年十月二
      十二日在法務部調查局台中市調查站陳稱：「我於九十年
      五月間某日（詳細日期不記得）曾親赴謝教授辦公室，與
      他就合約內容、研究進度、分期付款條件等進行磋商，一
      切敲定後，我表示那付給他的二十萬元，也比照付給學校
      的方式，分四期支付，丙○○同意後才於九十年五月三十
      一日正式簽約等語（見被害人乙○○於九十一年十月二十
      二日在法務部調查局台中市調查站之詢問筆錄），被害人
      乙○○於九十二年二月十八日在原審審理中亦陳稱：「為
      何給被告丙○○十一萬元，因這是其跟被告丙○○談的等
      情（見原審卷(一)第一一六頁），檢舉人甲○○則在臺灣臺
      中地方法院檢察署檢察官偵查中陳稱：「二十萬元是被告
      丙○○向被害人乙○○要求的」等語（見他字卷第六十四
      頁），是檢舉人甲○○亦未在場親眼目睹被告丙○○向台
      瑞公司人員即被害人乙○○索取二十萬元之賄款，顯亦係
      「傳聞證據」，自不得採為判決之基礎。
    (七)被告丙○○自八十九年八月一日起至九十年七月三十一日
      止係依規定教授七年可以休假一年之休假研究留職留薪期
      間，嗣於九十年八月一日休假期滿，返校復職，此有台科
      大八十八年七月十二日（八八）台科大人字第一八八五號
      、九十年八月二十四日（九十）台科大人字第二六五一號
      人事動態通報表均影本各一份在卷可按，而台科大教授休
      假研究辦法第九條規定：「教授休假研究期間，以專事學
      術研究為原則，惟不得擔任其他專任有給職務，若仍在本
      校授課，不得再支領鐘點費」，該辦法僅規定教授休假研
      究期間不得擔任其他專任有給職務，對教授在休假研究期
      間支兼差並未另作規範等情，亦有九十二年三月十日台科
      大人字第九二○○○○九三九號函一份在卷可憑，是本件
      被告丙○○在徐永錢教授之介紹下而認識被害人乙○○、
      檢舉人甲○○，並知其等二人在臭氧器產品化工作上需具
      此方面專長之人協助，被告丙○○為以一己之所學以協助
      廠商提昇競爭力，遂接受其等提議，以擔任其等所經營公
      司之諮詢顧問，但雙方未約定顧問酬金，由被害人乙○○
      、檢舉人甲○○自行決定酬金給付日期及數額，依前揭規
      定，並無不合之處。
    (八)按測謊之鑑驗，係就受測人對相關事項之詢答，對應其神
      經、呼吸、心跳等反應而判斷，其鑑驗結果有時亦因受測
      人之生理、心理因素而受影響，該鑑驗結果僅可為審判之
      參考，不得作為判斷之絕對依據，仍應依調查之事證而為
      認定。按被告丙○○所為與貪污治罪條例第五條第一項第
      三款之對於職務上之行為，收受賄賂之犯罪構成要件不符
      ，詳如前述，而法務部調查局九十一年十月二十一日調科
      參字第０九一００七一二三八０號被告丙○○測謊報告書
      僅對：1.其沒有收取台瑞公司致送的簽約回扣，經測試呈
      情緒波動反應，研判有說謊。(2)其有要求台瑞公司支付「
      技術移轉費」，經測試無情緒波動反應，研判未說謊。僅
      此簡單測試，顯難屬規範周延之測謊結果，自不宜作為認
      定被告丙○○犯罪之唯一依據。此外，衡諸常情，茍係賄
      款，隱密唯恐不及，為何被告丙○○敢讓檢舉人甲○○正
      大光明的匯入其所有之前開郵局帳戶內，留下把柄？顯難
      想像，殊與常理相違。
    (九)據上所述，有關被告丙○○向被害人乙○○索賄二十萬元
      一事，被害人乙○○、檢舉人甲○○夫婦並無明確證據證
      明此一事實，則其等指述，顯有瑕疵存在。蓋被害人乙○○、檢舉人甲○○夫婦指述被告丙○○向被害人乙○○索
      賄二十萬元一事，固據其提出匯款六萬元單據及提款五萬
      元之資料，詳如前述，然依社會通念，收受款項之原因本
      有多種，蓋匯款僅係一單純之動作，實未含有任何可由該
      動作可得知之意思表示，要非僅憑匯款單即可認定匯款人
      與受款人間必有收受賄賂行為存在，是被害人乙○○、檢
      舉人甲○○夫婦所提出匯款六萬元單據及提款五萬元之資
      料充其量亦僅表示曾有該筆款項匯入被告丙○○帳戶，惟
      其上又無任何記載被告丙○○係如何向被害人乙○○索賄
      二十萬元之事，則僅憑該匯款六萬元單據及提款五萬元之
      資料尚難證明被告丙○○確有向被害人乙○○索賄二十萬
      元之事實。矧被告丙○○於九十一年十月十七日在法務部
      調查局台中市調查站接受訊問時即毫無隱瞞坦白承認前開
      其收受十一萬元及委託「道法法律事務所」代為研議提出
      專利申請之可行性，而尚未正式提出專利申請之行為，並
      當場書立收受該款項之陳述書（見他字卷第七十六至九十
      七頁），足見其收受該款項時主觀上並非本於收受賄賂之
      意思，亦無積極證據證明該款項與其公務員之職務行為具
      有一定之對價關係存在，則其物即非賄賂，自無收受賄賂
      之可言。
四、原審以無從認定被告丙○○前揭收受之十一萬元確係屬向被
    害人乙○○索取之賄款，或被告丙○○前揭收受之十一萬元
    報酬確係與其公務員之職務行為具有一定之對價關係，又被
    告丙○○雖委託「道法法律事務所」代為研議提出專利申請
    之可行性，惟尚未正式提出專利申請，自難以貪污治罪條例
    第五條第一項第三款之對於職務上之行為收受賄賂罪及刑法
    第三百四十二條第一項、第二項背信未遂罪等罪責相繩，而
    為被告無罪諭知，洵無不合。檢察官上訴意旨仍執詞指被告
    有對職務上之行為收受賄賂及背信犯行云云，非可採取，上
    訴為無理由，應予駁回。
五、據上論斷，應依刑事訴訟法第三百六十八條，判決如主文。
本案經檢察官丁○○到庭執行職務。
中　　華　　民　　國　　94　　年　　6 　　月　　22　　日
               刑事第四庭　審判長法　官　洪　耀　宗
                                 法　官　劉　登　俊
                                 法　官　陳　欣　安
上列正本證明與原本無異。
檢察官得上訴。
如不服本判決應於收受送達後十日內向本院提出上訴書狀，其未
敘述上訴之理由者並得於提起上訴後十日內向本院補提理由書（
均須按他造當事人之人數附繕本）。
                                 書記官　阮　正　枝
中　　華　　民　　國　　94　　年　　6 　　月　　23　　日
　　　　　　　　　　　　　　　　　　　　　　　　　　　Ｆ
